臺灣高等法院刑事判決　　　　　 93年度上更（一）字第742號
上　訴　人
即　自訴人　丙○○
代　理　人　王坤成　律師
輔　佐　人　乙○○
　　　　　　丁○○
被　　　告　己○○
　　　　　　戊○○
上列上訴人因被告毀損等案件，不服臺灣台北地方法院90年度自
字第259 號，中華民國90年8月9日第一審判決，提起上訴，經判
決後，由最高法院發回更審，本院判決如下：
    主  文
上訴駁回。
    理  由
一、自訴意旨如自訴狀所載。（如附件）
二、按犯罪事實應依證據認定之，無證據不得認定犯罪事實，刑
    事訴訟法第154條第2項定有明文。又認定不利於被告之事實
    ，須依積極證據，苟積極證據不足為不利於被告事實之認定
    時，即應為有利於被告之認定，更不必有何有利之證據。且
    刑事訴訟法上所謂認定犯罪事實之積極證據，係指適合於被
    告犯罪事實之認定之積極證據而言，雖不以直接證據為限，
    間接證據亦包括在內，然而無論直接或間接證據，其為訴訟
    上之證明，須於通常一般之人均不致有所懷疑，而得確信其
    為真實者，始得據為有罪之認定，倘其證明尚未達到此一程
    度，而有合理之懷疑存在時，自不能以推測或擬制之方法，
    以為有罪裁判之基礎，最高法院30年上字第 816號、29年度
    上字第3105號、40年度台上字第86號、76年度台上字第4986
    號判例可資參照。再按為貫徹無罪推定原則，檢察官對於被
    告之犯罪事實，應負實質舉證責任。刑事訴訟法修正後第16
    1條（下稱本法第161條）第 1項規定「檢察官就被告犯罪事
    實，應負舉證責任，並指出證明之方法」，明訂檢察官舉證
    責任之內涵，除應盡「提出證據」之形式舉證責任（參照本
    法修正前增訂第 163條之立法理由謂「如認檢察官有舉證責
    任，但其舉證，仍以使法院得有合理的可疑之程度為已足，
    如檢察官提出之證據，已足使法院得有合理的可疑，其形式
    的舉證責任已盡：：」）外，尚應「指出其證明之方法」，
    用以說服法院，使法官「確信」被告犯罪構成事實之存在。
    此「指出其證明之方法」，應包括指出調查之途徑，與待證
    事實之關聯及證據之證明力等事項。同條第 2、3、4項，乃
    新增法院對起訴之審查機制及裁定駁回起訴之效力，以有效
    督促檢察官善盡實質舉證責任，藉免濫行起訴。刑事訴訟法
    修正後第163條（下稱本法第163條）釐訂法院與檢察官調查
    證據責任之分際，一方面揭櫫當事人調查證據主導權之大原
    則，並充分保障當事人於調查證據時，訊問證人、鑑定人或
    被告之權利（同條第一項）；另一方面例外規定法院「得」
    及「應」依職權調查證據之補充性，必待當事人舉證不足時
    ，法院始自動依職權介入調查，以發見真實（同條第 2項）
    ；再增訂法院依職權調查證據前，應踐行令當事人陳述意見
    之程序（同條第 3項），以貫徹尊重當事人查證之主導意見
    ，確保法院補充介入之超然、中立。本法第161條、第163條
    規定係編列在本法第一編總則第12章「證據」中，原則上於
    自訴程序亦同適用。除其中第161條第2項起訴審查之機制、
    同條第3、4項以裁定駁回起訴之效力，自訴程序已分別有第
    326條第3、4項及第334條之特別規定足資優先適用外，關於
    第161條第1項檢察官應負實質舉證責任之規定，亦於自訴程
    序之自訴人同有適用（最高法院91年度第4次刑事庭會議決
    議參照）。
三、本件自訴人認被告己○○、戊○○涉犯毀損建築物及竊佔罪
    嫌，無非以臺北市○○區○○路132之1號後面之房屋 (包含
    臥室、廚房及廁所等建物，以下簡稱系爭房屋），係自訴人
    所有，被告等竟置自訴人房屋之產權於不顧，僱工強行將自
    訴人所有上開臥室、廚房及廁所等建物之屋頂、隔間牆拆除
    ，致令不堪使用，並於拆除上開建物後，共同基於竊佔自訴
    人土地之故意，將自訴人共有之土地佔為己有為論據。訊據
    被告己○○、戊○○堅詞否認有何毀損建築物及竊佔之犯行
    ，辯稱該部分之房屋及土地（即前開木柵路132之1後面之房
    屋之土地）係向案外人甲○○購買的，於90年 1月15日完成
    買賣後，並在90年 1月16日繳契稅，大約經過一個月以後拆
    屋頂，自訴人向建管處檢舉，建管處的人來看以後，渠等才
    知道修繕需要申請，是在3月8日提出申請，工務局在90年 4
    月 9日答覆，渠等並不知甲○○與自訴人間有何爭執等語。
    是本件應予審酌者厥為被告等拆除系爭臺北市○○區○○路
    132之1號後面之舊房屋，另行搭建新屋使用，是否明知其無
    產權仍為之，而有毀損建築物及竊佔之故意？
四、經查，被告己○○於88年12月 8日向原審法院民事執行處標
    得債務人陳送來所有坐落台北市○○區○○段 3小段62地號
    面積185平方公尺之1/8之土地及坐落其上建物門牌台北市○○路○段132號建物之 1/2（包括理髮廳及一間小儲藏室），
    此有原審法院北院文87民執未15958字第49097號不動產權利
    移轉證書影本（附於本院前審卷）及查封筆錄影本在卷（見
    原審卷第40頁）。再被告己○○於90年 1月13日向案外人甲○○購買上揭土地所有權1/8之權利及坐落其上之建物，並
    於90年1月16日申報繳納契稅，於90年1月31日完納，此有被
    告己○○與案外人甲○○簽訂之協議書二份、建物改良物買
    賣所有權移送契約書一紙、90年度契稅繳納書一紙等影本在
    卷（見原審卷第41至44頁）。被告合計取得上揭土地所有權
    之1/4，此有土地登記謄本在卷（見原審卷第五頁）。又被
    告己○○就上揭經拍賣標得之理髮廳及一間小儲藏室之建物
    ，於89年1月10日申請增編一獨立新門牌號碼即木柵路三段
    132之1號，此有門牌證明書一紙在卷（見原審卷第35頁）。
五、本件坐落台北市○○區○○段3小段 62地號土地原為自訴人
    父親張水龍所有，其上建物即台北市○○路○段 132號及134
    號亦為張水龍出資所建，但均未辦理保存登記，嗣後由自訴
    人繼承上開房地，台灣光復後，自訴人將上揭土地所有權四
    分之一過戶予張鳳 (按張鳳為自訴人祖父之養女，即自訴人
    之姑姑)，並將上開132號房屋分出一部分予張鳳居住使用，
    張鳳死亡後，其四分之一權利分由張碧玉、甲○○各繼承八
    分之一，嗣張碧玉死亡，其八分之一權利則由其養子陳送來
    繼承等情，已據自訴人於自訴狀中述明，則本件之爭點在於
    自訴人將 132號房屋分出一部分予張鳳居住使用，該部分究
    否包括系爭房屋 (即臥室、廚房及廁所部分），如不包括該
    部分，被告等向甲○○買受時是否明知而仍加以拆除並佔為
    己用？查證人即自訴人之姐藍張麗嬌於原審固證稱：上揭自
    訴狀自證四所標示之Ａ、Ｂ、Ｃ房屋是自訴人所有等語（詳
    見原審卷第71頁、72頁），然證人甲○○於原審則證稱：伊
    所有之房屋權利範圍是132之1後面的部分，伊是全部賣給被
    告，包括自訴狀自證四（見原審卷第8頁）所標示之Ａ、Ｂ
    、Ｃ，後改稱不包括Ｂ之部分（見原審卷第50頁至52頁），
    復於本院更審中證稱：未拆除之前是我大姐的兒子陳送來在
    使用，在更早之前是我母親在使用等語 (見本院更審卷第10
    7頁)，則依證人甲○○之證言，系爭房屋 (即臥室、廚房及
    廁所部分）原為其母親所使用，其母親過逝後由陳送來繼續
    使用，參以張鳳所使用之房屋 (後由陳送來使用）前半段係
    作為理髮廳及刻印社之用，苟未包括後半段之臥室、廚房及
    廁所，又如何能居住使用？再者，原拍賣陳送來所管理之理
    髮廳與儲藏室 (合計29.68平方公尺)，固有超過其土地權利
    八分之一 (即23.125平方公尺），但如加上甲○○所有持分
    八分之一部分 (合計四分之一），所應佔有基地部分即有46
    .25 平方公尺，仍有不足，可見甲○○土地持分部分對於系
    爭房屋 (即臥室、廚房及廁所部分），雖其計算出賣面積為
    30.4平方公尺，與事實有出入，但甲○○應非全然無使用權
    ，被告己○○因信賴證人甲○○所言系爭房屋係屬林女所有
    而向其承購，被告等因而在所購得之系爭房屋原址為修繕行
    為，自難認被告二人有何毀損他人建築物之故意。又被告己○○既擁有上揭土地應有部分1/4之權利，被告在共有之土
    地上就其所購買之老舊建物為修繕行為，被告二人既無增建
    之行為，自難謂有何意圖為自己不法所有之竊佔意圖。至被
    告等在購買之老舊建物為原地拆除之修繕行為，或因未正確
    測量，致有越界建築，佔用自訴人土地等情，此經本院勘驗
    並函請地政事務所測量屬實，有台北市古亭地政事務所94
    年3月17日函及所附土地複丈成果圖在卷可參 (見本院更審
    卷第93、94頁），然此充其量僅係被告等應否拆屋還地之民
    事糾葛，自訴人得循民事訴訟程序以謀救濟，尚與刑責無涉
    。基上，被告等係因信賴證人甲○○所出售系爭房屋之全部
    是屬林女所有，被告等因而就系爭房屋為修繕行為，自無毀
    損及竊佔之犯意。此外，復查無其他積極證據，足認被告二
    人確有自訴人所指之犯行。是被告二人被訴毀損及竊佔之犯
    罪事實，要屬不能證明。原審經詳查，以不能證明被告二人
    犯罪，諭知被告二人無罪之判決，核無不當。自訴人提起上
    訴，指摘原判決不當，核無理由，應予駁回。
據上論結，應依刑事訴訟法第368條，判決如主文。
中　　華　　民　　國　　94　　年　　6 　　月　　16　　日
                  刑事第十七庭審判長法  官　吳啟民
                                    法  官　施俊堯
                                    法  官　蘇隆惠
以上正本證明與原本無異。
自訴人如不服本判決，應於收受送達後十日內向本院提出上訴書
狀，其未敘述上訴之理由者並得於提起上訴後十日內向本院補提
理由書（均須按他造當事人之人數附繕本）。
                                    書記官　周素秋
中　　華　　民　　國　　94　　年　　6 　　月　　16　　日
